臺灣高等法院臺南分院刑事判決　　　　 99年度上訴字第855號
上　訴　人
即　被　告　張凱翔
選任辯護人　向文英律師（扶助律師）
上　訴　人
即　被　告　黃榮宗
指定辯護人　本院公設辯護人簡松柏
上列上訴人因強盜等案件，不服臺灣臺南地方法院99年度訴字第
221、483號中華民國99年7月29日第一審判決（起訴案號：臺灣
臺南地方法院檢察署98年度偵字第17914號、99年度偵字第1695
號，追加起訴案號：同署99年度偵字第5191號），本院判決如下
：
    主  文
原判決關於黃榮宗部分撤銷。
黃榮宗幫助犯攜帶兇器強盜罪，處有期徒刑貳年。緩刑肆年，緩
刑期間付保護管束。
其餘上訴駁回。
    事  實
一、黃榮宗基於幫助鄭卜誠（民國77年4月13日）、楊明龍（77
    年6月8日）二人攜帶凶器強盜之犯意，明知鄭卜誠、楊明龍
    已於民國98年12月12日凌晨2時許謀議持刀強盜超商之計畫
    ，竟於鄭卜誠、楊明龍向其商借刀械及交通工具時，同意將
    其所有之摺疊水果刀乙把（刀刃長10公分、全長21公分）贈
    送予鄭卜誠及將車號Ｌ七Ｔ─116號機車乙台借予鄭卜誠、
    楊明龍二人，以供其二人實施強盜犯行使用。鄭卜誠、楊明
    龍二人旋於98年12月12日凌晨4時39分許，騎乘黃榮宗提供
    之上開機車至址設臺南市○○路104之8號統一超商，共同意
    圖為自己不法之所有，基於攜帶兇器強盜他人財物之犯意聯
    絡，而進入超商內由鄭卜誠手持黃榮宗所提供，客觀上足以
    對人之生命、身體、安全構成威脅，具有行兇危險性之足以
    資為凶器用之刀刃長10公分、全長約21公分、刀鋒銳利之摺
    疊水果刀1把，架在店員李茂榮（77年1月11日生）之脖子，
    而以此強暴方式，至使李茂榮不能抗拒，而後任由鄭卜誠及
    楊明龍共同強行取得現金新臺幣（下同）2399元及價值約25
    000元之遊戲點數卡得手。嗣鄭卜誠、楊明龍二人將上開機
    車返還黃榮宗時，為答謝黃榮宗提供刀械及機車，遂將強盜
    所得之現金400元及部分遊戲點數卡朋分予黃榮宗。
二、張凱翔與楊明龍二人因缺錢花用，於98年12月19日凌晨2時
    13分許，竟共同意圖為自己不法之所有，基於攜帶兇器強盜
    他人財物之犯意聯絡，進入位在臺南市○○路105號之1全家
    超商內，先對店員蘇正龍恫稱：「不要動，搶劫，把錢交出
    來」，並由張凱翔手持其所有客觀上足以對人之生命、身體
    、安全構成威脅，具有行兇危險性之足供兇器使用之刀刃長
    14公分、全長23.5公分之水果刀1把，架在蘇正龍之脖子，
    而以此強暴及脅迫之方式，至使蘇正龍（77年5月28日生）
    不能抗拒，打開收銀機，任由楊明龍強取現金4763元、價值
    分別為1350元及790元之蘇格蘭、黑牌威士忌各一瓶、價值
    合計2250元之七星牌香菸三條（合計30包）及遊戲點數卡十
    八張，得手後二人隨即逃離現場。
三、警方於98年12月19日全家超商搶案發生後，調閱該超商週邊
    監視器影像紀錄，發現歹徒逃逸路線最終係進入臺南市○○
    路八五之一號大樓內，遂於同年月22日中午至該大樓進行查
    訪，待查訪至楊明龍85之1號5樓住處時，鄭卜誠適在該處，
    警方即將98年12月19日全家超商搶案之監視器影像翻拍照片
    出示予鄭卜誠，詢問鄭卜誠是否看過類似歹徒身影之人，鄭
    卜誠觀看後主動供承其涉犯強盜超商犯行，並於隨同警方返
    回警局協助調查之途中，向警方自首其與楊明龍二人於98年
    12月12日共同持刀強盜上址統一超商之犯行，並供出警方所
    出示之98年12月19日全家超商照片內所示強盜該超商之二名
    歹徒為楊明龍及張凱翔二人，警方遂依鄭卜誠之供述，循線
    逕行拘提楊明龍、張凱翔二人到案，並獲鄭卜誠、楊明龍、
    張凱翔三人之同意，分別在渠三人住處執行搜索結果，在鄭
    卜誠位在臺南市○區○○街219巷51號居所，扣得黃榮宗贈
    送予鄭卜誠而由鄭卜誠、楊明龍2人共同強盜用之摺疊水果
    刀1把；在張凱翔位於臺南市○○區○○路2段307巷22號6樓
    之1居所，扣得其所有供其與楊明龍二人共同強盜用之水果
    刀1把。
四、案經臺南市警察局第一分局報請臺灣臺南地方法院檢察署檢
    察官偵查起訴及追加起訴。
    理  由
壹、證據能力：
    按被告以外之人（包括證人、鑑定人、告訴人、被害人及共
    同被告等）於審判外之陳述雖不符刑事訴訟法第159條之1至
    之4等4條之規定，而經當事人於審判程序同意作為證據，法
    院審酌該言詞陳述或書面陳述作成時之情況，認為適當者，
    亦得為證據；當事人、代理人或辯護人於法院調查證據時，
    知有刑事訴訟法第159條第1項不得為證據之情形，而未於言
    詞辯論終結前聲明異議者，視為有前項之同意，同法第159
    條之5定有明文。其立法意旨在於傳聞證據未經當事人之反
    對詰問予以核實，原則上先予排除。惟若當事人已放棄反對
    詰問權，於審判程序中表明同意該等傳聞證據可作為證據；
    或於言詞辯論終結前未聲明異議，基於尊重當事人對傳聞證
    據之處分權，及證據資料愈豐富，愈有助於真實發見之理念
    ，且強化言詞辯論主義，使訴訟程序得以順暢進行，上開傳
    聞證據亦均具有證據能力。查檢察官、被告、辯護人對於本
    案卷內供述證據，並未就有合於刑事訴訟法第159條第1項不
    得為證據之情形於本院言詞辯論終結前聲明異議，且相關證
    據資料亦經本院於審理期日逐一提示、朗讀，並告以要旨，
    本院復審酌相關供述證據筆錄製成、文書卷證資料取得，並
    無證據顯示有何違背程式規定情事，依據上述之說明，均應
    具有證據能力。
貳、實體方面
一、上開犯罪事實，業據被告黃榮宗、張凱翔於警詢及偵審中坦
    承不諱，核與原審同案共同被告鄭卜誠、楊明龍之供述內容
    相符，並與證人即被害人李茂榮、蘇正龍於警詢時證述之情
    節相符，復有警方搜索鄭卜誠、楊明龍、張凱翔住居處之搜
    索扣押筆錄暨扣押物品目錄表各一件（見警卷第29至33、40
    至43、35至39頁）、被害人蘇正龍出具之贓物認領保管單一
    件（見警卷第44頁）、98年12月12日強盜案之現場監視器影
    像翻拍照片30張（見原審訴字第221號卷一第139至143頁）
    、98年12月19日強盜案之現場監視器影像翻拍照片二張（見
    警卷第60頁）、警方查獲扣押物及贓物之搜證照片三十張（
    見警卷第61至75頁）附卷可稽，並有被告張凱翔及原審同案
    被告鄭卜誠、楊明龍三人分別用以共同強盜前揭二家超商之
    水果刀二把扣案可資佐證，足見被告2人上開自白與事實相
    符，應可採信。
二、另按刑法關於正犯、幫助犯（從犯）之區別，係以其主觀之
    犯意及客觀之犯行為標準，凡以自己犯罪之意思而參與犯罪
    ，無論其所參與者是否係犯罪構成要件之行為，皆為正犯。
    以幫助他人犯罪之意思而參與犯罪，其所參與者，苟係犯罪
    構成要件之行為，亦為正犯。以幫助他人犯罪之意思而參與
    犯罪，所參與者又為犯罪構成要件以外之行為，則為幫助犯
    （大法官會議釋字第109號解釋文參照）。查被告黃榮宗供
    稱：「楊明龍與鄭卜誠有邀我參與，但我會害怕，不敢去。
    」（見他字第764號卷第5頁）、「我有提供刀子及機車給楊
    明龍、鄭卜誠二人，也知道他們要持刀去強盜超商，但是我
    沒有要和楊明龍、鄭卜誠一起去行搶的意思，因為我知道這
    是犯法的，所以我不敢去。」（見訴字483號卷第18頁反面
    ）等語，核與原審同案被告鄭卜誠供稱：「黃榮宗說他不敢
    去，就在楊明龍的住處等我們。」（見偵字第17914號偵查
    卷第16頁）等語，及原審同案被告楊明龍供稱：「由鄭卜誠
    向黃榮宗借機車，我騎乘該機車載鄭卜誠前往我住處附近超
    商行搶，黃榮宗稱不敢，則在我住家樓下等我們……」（見
    警卷第13頁）、「黃榮宗說他不敢」（見偵字第17914號偵
    查卷第11頁）等語互核大致相符，足見被告黃榮宗供稱其因
    害怕，不敢參與乙節，堪予採信，是依目前證據，尚難認定
    被告黃榮宗係以自己犯罪之意思出借機車及提供水果刀予原
    審同案被告鄭卜誠、楊明龍二人，自應依被告黃榮宗之供述
    ，為有利於被告黃榮宗之認定，即其主觀上之犯意係幫助原
    審同案被告鄭卜誠、楊明龍二人犯罪之意思。又被告黃榮宗
    明知原審同案被告鄭卜誠、楊明龍欲持刀共同強盜超商，仍
    提供其所有之機車及水果刀予原審同案被告鄭卜誠、楊明龍
    二人，以便利被告二人前往犯罪地點及用以實施強盜犯行，
    其所參與者並非強盜罪之構成要件行為，然已對原審同案被
    告鄭卜誠、楊明龍二人之強盜犯行施以助力，依照上開說明
    ，已該當於幫助犯，是被告黃榮宗所為，應構成幫助原審同
    案被告鄭卜誠、楊明龍二人犯攜帶兇器強盜罪。
三、綜上，本案事證明確，被告張凱翔上開共同攜帶兇器強盜之
    犯行及被告黃榮宗幫助犯攜帶兇器強盜之犯行，均堪認定，
    應依法論科。
參、論罪科刑之理由：
一、
(一)按刑法上所謂兇器，其種類並無限制，凡客觀上足對人之生
    命、身體、安全構成威脅，具有危險性之兇器均屬之。且祇
    須行竊時攜帶此種具有危險性之兇器為已足，並不以攜帶之
    初有行兇之意圖為必要（最高法院79年臺上字第5253號判例
    參照）；查本件原審同案被告鄭卜誠、楊明龍等人共同強盜
    時，所使用之被告黃榮宗所有贈與鄭卜誠之扣案摺疊水果刀
    一把，全長為21公分公分，刀刃長為10公分，另被告張凱翔
    所有與共犯楊明龍等人共同強盜時，所使用之扣案水果刀一
    把，全長為23.5公分，刀刃長為14公分，二把均係刀鋒銳利
    之鐵製品等情，業據本院審理時當庭勘驗屬實，有勘驗筆錄
    在卷可稽（本院卷第185頁），是以之攻擊人體，勢將造成
    嚴重傷害，客觀上亦足對人之生命、身體、安全構成威脅，
    屬具危險性之兇器。
(二)次按認定被害人是否已達「至使不能抗拒」之程度，應以被
    告行為時之強弱程度綜合當時之具體事實，按多數人之客觀
    常態情狀決之，亦即視該手段施用於相類似之情狀下，是否
    足使一般人處於不能抗拒之制壓程度而定之；而強盜罪之強
    暴、脅迫，祇須抑壓被害人之抗拒或使被害人身體上、精神
    上，處於不能抗拒之狀態為已足，縱令被害人實際並無抗拒
    行為，仍於強盜罪之成立不生影響（最高法院22年上字第31
    7號、30年上字第3023號判例意旨及80年度台上字第2598 號
    、91年度台上字第290號、92年度台上字第4240號判決意旨
    參照）。由前揭扣案之二把水果刀之外觀形狀及材質，如持
    之揮舞或砍人，極易使人受傷，衡諸常情，一般人如遭不相
    識之人手持上揭水果刀強取財物，均會心生畏懼，客觀上已
    足以使被害人李茂榮、蘇正龍之意思自由受到壓抑，而無法
    抗拒，是原審同案被告鄭卜誠、楊明龍及被告張凱翔與共犯
    楊明龍前揭分別強盜上址統一超商、全家超商之行為，均應
    該當於刑法強盜罪之構成要件，灼然至明。
(三)是被告張凱翔與原審同案被告楊明龍，攜帶上開扣案之水果
    刀，實施如事實欄二所示之強盜他人財物犯行，係犯刑法第
    330條第1項之攜帶兇器強盜既遂罪。
    被告黃榮宗幫助原審同案被告楊明龍、鄭卜誠二人實施如事
    實欄一所示之攜帶兇器強盜犯行，係犯刑法第30條第1項、
    第330條第1項之幫助攜帶兇器強盜既遂罪。
二、又被告張凱翔與原審共同被告楊明龍，就事實欄二所示之攜
    帶兇器強盜他人財物犯行，有犯意之聯絡及行為之分擔，應
    論以共同正犯。另被告黃榮宗幫助他人犯攜帶兇器強盜罪，
    為幫助犯，應依刑法第30條第2項之規定減輕其刑。
三、又警方係根據原審同案被告鄭卜誠自首其與楊明龍二人犯下
    98年12月12日持刀共同強盜統一超商搶案，及將98年12月19
    日全家超商搶案之監視器影像翻拍照片出示予被告鄭卜誠觀
    看後，據被告鄭卜誠之供述，才循線查獲被告楊明龍、張凱
    翔上開犯行等情，亦據證人王建智警員證述明確，是被告張
    凱翔事後於警方掌握渠二人犯罪之相關事證後才自白犯行，
    並不符合自首之要件，自無法援引該規定減輕其刑，附此敘
    明。
四、
(一)被告張凱翔於原審主張其患有精神疾病乙節，然經原審依職
    權向國立成功大學醫學院附設醫院及行政院衛生署嘉南療養
    院調取被告張凱翔之病歷資料（見訴字第221號本案卷一第
    82至89頁、卷二第1至171頁），囑託高雄市立凱旋醫院為被
    告張凱翔施以精神鑑定結果，該醫院函覆稱：「張凱翔當時
    尚能規劃犯案所需的器具，犯案時並沒有到達判斷力喪失的
    程度，即犯案當時沒有因精神疾病，致已達不能辨識其行為
    違法或欠缺其辨識而行為之能力顯著降低。」等情，有高雄
    市立凱旋醫院99年6月8日高市凱醫成字第0990003948號函及
    檢送之被告張凱翔精神鑑定書一件（見訴字第221號卷一第
    145至148頁）附卷可稽，足見被告張凱翔行為當時並未因所
    罹患之精神疾病，致渠不能辨識其行為違法或欠缺依其辨識
    而行為之能力，亦未因此減低其辨識行為違法之能力，自無
    法援引刑法第19條之規定，不罰或減輕其刑。
(二)被告張凱翔於本院審理時另行主張強盜當晚因服用藥物之副
    作用有順行性失憶致其供詞反覆且無法辨識其行為違法云云
    ，經本院函查嘉南療養院結果為：「張員於99 年11月23日
    至本院門診其處方四種藥物Aparisdol Img 、Stilnox lOmg
    、Cardolol 40mg、Dormicum 7.5mg處方劑量皆為睡前1顆，
    共開立28天份。根據前述藥物之仿單資料，雖有相關副作用
    ，然這些現象主要在剛開始用藥時出現，通常持續用藥後會
    消失。因根據本院記錄張員過去治療順從性不佳，意即其過
    去服藥不規則，目前無具體客觀資料或證據澄清張員是否確
    實服用上述藥物及服用量」等語，有該院99年12月22日嘉南
    司字第0990008122號函（本院卷第104、105頁），是被告張
    凱翔於案發當日是否確有因服用藥物致無法辨識其行為違法
    云云，尚非無疑，且如前述，被告張凱翔經送鑑定結果，行
    為當時並未因所罹患之精神疾病，致渠不能辨識其行為違法
    或欠缺依其辨識而行為之能力，亦未因此減低其辨識行為違
    法之能力，是被告所辯亦無足採。
五、被告黃榮宗主張其患有精神疾病乙節，經本院依職權囑託行
    政院衛生署嘉南療養院為被告黃榮宗施以精神鑑定結果，該
    醫院函覆稱：「整體評估，黃員呈現中度智能不足隹未受精
    神病症狀干擾影響，但根據臺灣精神醫學會司法精神醫學組
    之刑責能力判斷準則共識，其在接受及判斷外在環境刺激、
    自我抉擇與行為決定上，對於認識與了解見實與社會規範的
    認知能力、自由決定其意思明顯受損【亦即對於辨識其行為
    違法之能力，或依其辨識而行為之能力達到明顯受損，為精
    神耗弱狀態】，有該院100年3月4日嘉南司字第1000001446
    號函及檢附之精神鑑定報告書在卷可參（見本院卷第126至
    129 頁）。是被告黃榮宗行為當時因其智能不足，對辨識其
    行為違法之能力，或依其辨識而行為之能力達到明顯受損，
    自應依刑法第19條第2項之規定，減輕其刑。
六、至被告2人之辯護人雖均請求法院依刑法第59條之規定酌減
    其刑，惟查：被告張凱翔、黃榮宗二人正值年輕力壯，本應
    循正當途徑努力謀生，然竟捨此不為，被告張凱翔自承因缺
    錢花用（偵字第17914號偵查卷第19頁），即持刀強盜他人
    財物，未有絲毫尊重他人財物及遵守法規範之心；另被告黃
    榮宗明知楊明龍、鄭卜誠欲持刀強盜，未加以勸阻，反提供
    強盜之刀械及交通工具予該二人，助長渠等強盜犯行，顯然
    漠視他人權益，被告2人之惡性及犯罪情節均非屬輕微，辯
    護人等請求酌減其刑，於法尚有未合。
肆、撤銷原判及維持原判之理由
一、撤銷部分（被告黃榮宗部份）
(一)原審以被告黃榮宗事證明確，據以論罪科刑，固非無見，惟
    查：如前述被告黃榮宗經鑑定結果於行為當時因其智能不足
    ，對辨識其行為違法之能力，或依其辨識而行為之能力達到
    明顯受損，應依刑法第19條第2項之規定，減輕其刑，原審
    未予審酌，尚有未洽。
(二)被告黃榮宗上訴主張原審量刑過重，雖無理由，惟原判決既
    有上述可議之處，自屬無可維持，應將原判決關於被告黃榮
    宗部份予撤銷改判，以期適法。爰審酌被告黃榮宗則幫助原
    審同案被告楊明龍、鄭卜誠共同強盜超商，助長暴力犯罪，
    兼衡被告之素行、智識程度、家庭經濟狀況，為警查獲後，
    於偵審中均坦承犯行等一切情狀，就被告所犯上開犯行，量
    處如主文第二項所示之刑。
(三)扣案之摺疊水果刀乙把（刀刃長10公分、全長21公分），係
    被告黃榮宗贈與被告鄭卜誠，供原審同案被告鄭卜誠、楊明
    龍二人強盜所用之物，此經被告鄭卜誠、楊明龍、黃榮宗供
    明在卷（見訴字第221號卷一第62頁反面、第204頁反面），
    是上開水果刀應依刑法第38條第1項第2款規定於原審被告鄭
    卜誠、楊明龍二人罪刑項下宣告沒收，而無庸於被告黃榮宗
    罪刑項下宣告沒收。
(四)末查，被告黃榮宗未曾故意犯罪受有期徒刑以上刑之宣告，
    有臺灣高等法院被告前案紀錄表及臺灣臺南地方法院檢察署
    刑案資料查註紀錄表在卷可查，其因一時失慮致犯本罪，其
    經此科刑判決，當知謹慎，信無再犯之虞，因此，本院認其
    所受宣告之刑，以暫不執行為適當，爰併予宣告緩刑四年，
    緩刑期間付保護管束，以啟自新。又被告黃榮宗依前揭鑑定
    意見所載：「建議對黃員施予身心治療及輔導教育，著重在
    突破否認、合理化等防衛，澄清再犯之動態高危險因子
    (dynamic factors);矯正錯誤之認係知與觀念，同時協助其
    確立人生目標與生涯規劃，強化對被害人同理心與增進法律
    常識教育，並考慮安排適當之庇護性工作訓練」等情，是被
    告黃榮宗之情狀並無事實足認有再犯或有危害公共安全之虞
    ，而無適用刑法第87條第2項之規定，於刑之執行之前或執
    行完畢或赦免後，令入相當處所，施以監護處分之必要，附
    此敘明。
二、維持部份（被告張凱翔部分）
    原審以被告張凱翔所犯加重強盜犯行事證明確，因而適用刑
    法第28條、第330條第1項、第38條第1項第2款之規定，並審
    酌被告張凱翔正值青壯，竟不思正當工作，憑勞力賺取錢財
    ，為貪圖不法利益，即以持刀之暴力手段，在不特定人進出
    購物之超商強盜財物，對一般民眾之日常生活造成極大之威
    脅，亦對僅領取店員微薄薪資之被害人等造成一定危害，犯
    罪情節非輕；惟念及被告張凱翔尚未對被害人等為傷害身體
    、生命之行為，被告張凱翔本身患有精神疾病，自我控制力
    較差、兼衡被告之素行、智識程度、家庭經濟狀況，為警查
    獲後，坦承犯行等一切情狀，就被告張凱翔所犯上開犯行，
    量處有期徒刑七年二月，並以扣案之水果刀1把（刀刃長14
    公分、全長23.5公分），係被告張凱翔所有供其與楊明龍二
    人強盜上址全家超商所用之物，亦據被告張凱翔供稱明確，
    爰依刑法第38條第1項第2款規定，在被告張凱翔共同涉犯之
    加重強盜罪刑項下宣告沒收。經核認事用法並無違誤，量刑
    亦稱允當，被告上訴主張原審量刑過重，為無理由，應予駁
    回。
三、至在被告鄭卜誠上址居所扣得之口罩一個，並非其犯強盜案
    時所戴之口罩；在被告張凱翔上址居所扣得之白色圍巾一條
    、黑色棒球帽一頂，均係其平時穿戴之物；在被告張凱翔上
    址居所扣得之棉質手套二付，其中一付係被告張凱翔平時作
    臨時工所用之物，另一付則係被告楊明龍之母親所有之物等
    情，業據原審同案被告被告鄭卜誠、張凱翔、楊明龍三人供
    明在卷（見訴字第221號本案卷一第62頁反面、第18頁、第
    16頁及本案警卷第22頁），與本案二件強盜犯罪無直接關連
    性，或非被告三人所有之物，自均無庸宣告沒收。
伍、論罪法條
一、刑事訴訟法第368條、第369條第1項前段、第364條、第299
    條第1項前段。
二、刑法第30條第1項、第330條第1項、第19條第2項、第74 條
    第1項第1款、第93條第1項。
本案經檢察官羅清溪到庭執行職務。
中    華    民    國   100    年    5     月    31    日
                  刑事第四庭    審判長法  官    吳志誠
                                      法  官    彭喜有
                                      法  官    羅心芳
以上正本證明與原本無異。
如不服本判決應於收受送達後10日內向本院提出上訴書狀，其未
敘述上訴理由者，並得於提起上訴後10日內向本院補提理由書（
均須按他造當事人之人數附繕本）「切勿逕送上級法院」。
                                      書記官    劉清洪
中    華    民    國   100    年    5     月    31    日
附錄本案論罪科刑法條：
刑法第330條
犯強盜罪而有第 321 條第 1 項各款情形之一者，處 7 年以上
有期徒刑。
前項之未遂犯罰之。